臺灣桃園地方法院民事判決
                                      110年度訴字第132號
原      告  詹宜軒  
訴訟代理人  邱英豪律師
被      告  江衍權  
            江衍模  
            江衍規  
            江衍樁  

            沈桂蓉  
上  一  人
訴訟代理人  康英彬律師                      
被      告  江慶祥  
            劉雁容  
            李明華  

            江淑玲（即江衍河之承受訴訟人）

            江淑玥（即江衍河之承受訴訟人）


            江淑娟（即江衍河之承受訴訟人）


            江秋霞（即江衍河之承受訴訟人）


上列當事人間請求分割共有物事件，本院於民國111年5月19日言
詞辯論終結，判決如下：
    主  文
一、被告江淑玲、江淑玥、江淑娟、江秋霞應就被繼承人江衍河
    所遺附表一所示土地應有部分24分之1，辦理繼承登記。
二、兩造共有附表一所示土地應予變價分割，所得價金依附表一
    「應有部分」欄所示比例分配於各共有人。
三、訴訟費用由兩造依附表一「訴訟費用負擔」欄所示比例負擔
    。
    事實及理由
壹、程序方面：
一、按當事人死亡者，訴訟程序在有繼承人、遺產管理人或其他
    依法令應續行訴訟之人承受其訴訟以前當然停止；承受訴訟
    人，於得為承受時，應即為承受之聲明，民事訴訟法第 168
    條、第175 條第1 項分別定有明文。本件被繼承人江衍河於
    原告提起本件訴訟後之民國110年6月23日死亡，其法定繼承
    人為被告江淑玲、江淑玥、江淑娟、江秋霞，有除戶謄本、
    戶籍謄本及繼承系統表附卷可稽（見本院卷一第215至225頁
    ），本件原告於110年8月19日具狀聲明由被告江淑玲、江淑
    玥、江淑娟、江秋霞承受訴訟（見本院卷一第209頁），於
    法尚無不合，應予准許。
二、按訴狀送達後，原告不得將原訴變更或追加他訴。但請求之
    基礎事實同一者、該訴訟標的對於數人必須合一確定時，追
    加其原非當事人之人為當事人者，民事訴訟法第255 條第 1
    項第2 款、第5 款分別定有明文。次按不變更訴訟標的，而
    補充或更正事實上或法律上之陳述者，非為訴之變更或追加
    ，民事訴訟法第256 條定有明文。經查：原告起訴時，原列
    共有人江衍河為被告之一，因江衍河於訴訟繫屬中死亡，故
    原告具狀聲明由被告江淑玲、江淑玥、江淑娟、江秋霞承受
    訴訟，並追加辦理繼承登記之聲明（見本院卷一第281、377
    頁），核其請求之基礎事實與原起訴同一，所用之證據資料
    亦具有同一性，揆諸前揭規定，應予准許。又分割共有物，
    法院原不受兩造分割方案聲明之拘束，原告依據複丈成果圖
    而就原分割方案為補充及更正，惟其訴訟標的仍為共有物之
    分割，並無變更，合先敘明。
三、按共有人中之被告一人將應有部分移轉予原告時，原告應承
    當該被告之訴訟上地位，但因原告承當時，就其承當之部分
    已無兩造對立關係，故原告撤回該共有人之訴訟，於法並無
    不合（最高法院97年度台上字第2105號判決意旨可資參照）
    。查訴外人即共有人魏採雲將其所有附表一所示土地（下稱
    系爭土地）應有部分，於110年1月27日信託登記予原告，故
    原告嗣於110年9月13日具狀（見本院卷一第247、255頁）撤
    回魏採雲之訴，應屬有據。
四、被告江衍權、江衍模、江衍規、江衍樁、江慶祥、劉雁容、
    李明華、江淑玲、江淑玥、江淑娟、江秋霞經合法通知，無
    正當理由未於言詞辯論期日到場，經核無民事訴訟法第386 
    條各款所列情形，爰依原告聲請，由其一造辯論而為判決。
貳、實體方面：
一、原告主張：系爭土地為兩造所共有，各共有人應有部分比例
    如附表一應有部分欄所示，且兩造就系爭土地並未訂定不分
    割之協議，依系爭土地之使用目的亦非不能分割。為此，爰
    依民法第823 條規定提起本件訴訟等語。並聲明：㈠如主文
    第1項所示。㈡兩造共有系爭土地應予分割，分割方法為：桃
    園市平鎮地政事務所（下稱平鎮地政）110年5月12日平地測
    字第1100004739號函附之110年3月25日測法字第6100號複丈
    成果圖（下稱附圖）編號A 所示部分土地（面積2479.8 平
    方公尺）及編號D所示部分土地（面積1487.88平方公尺）由
    原告、被告劉雁容、李明華共同取得（權利範圍詳如附表二
    取得部分之權利範圍欄所示）；如附圖編號B所示部分土地
    （面積5798.91平方公尺）由被告江衍權、江衍模、江衍規
    、江衍樁、江慶祥、原告、江淑玲、江淑玥、江淑娟、江秋
    霞共同取得（權利範圍詳如附表二取得部分之權利範圍欄所
    示）；如附圖編號C所示部分土地（面積4883.29平方公尺）
    由被告沈桂蓉單獨取得。
二、被告方面：
  ㈠被告沈桂蓉：伊同意原告起訴時所提分割方案，就編號C所示
    部分土地（面積4883.29平方公尺）由伊單獨取得，後於111
    年5月10日具狀表示伊為系爭土地共有人兼耕地三七五租約
    之承租人，原告所提分割分案，伊雖單獨分得編號C所示部
    分土地，但該部分土地臨狹窄排水圳，仍否有建築線指定尚
    有疑義，且其內尚有非屬兩造共有之其他地號土地，影響伊
    就編號C所示部分土地之利用，尚難同意原告所提分割方案
    等語（見本院卷一第51至53、99、281頁、卷二第120至124
    頁）。
  ㈡被告李明華、劉雁容：未於言詞辯論期日到庭，然以書狀表
    示同意原告起訴時所提分割方案，就編號A 所示部分土地（
    面積2645.12平方公尺）及編號D所示部分土地（面積1322.5
    6平方公尺）由原告、被告劉雁容、李明華共同取得（見本
    院卷一第43、45頁）。
　㈢被告江衍模：未於言詞辯論期日到庭，然以書狀表示知悉原
    告起訴時所提分割方案，其中編號B所示部分土地分歸伊與
    他人共有（見本院卷一第33頁）。
　㈣其餘被告均未於言詞辯論期日到庭或提出書狀作何聲明或陳
    述。
三、得心證之理由：
  ㈠按因繼承，於登記前已取得不動產物權者，應經登記，始得
    處分其物權；各共有人，除法令另有規定外，得隨時請求分
    割共有物，但因物之使用目的不能分割或契約訂有不分割之
    期限者，不在此限，民法第759條、第823條第1項分別定有
    明文。次按，法院裁判分割共有物，性質上為共有人間應有
    部分之交換，自屬處分行為，以各共有人之處分權存在為前
    提，故提起分割共有物之訴，參與分割之當事人，以全體共
    有人為限，而各共有人之應有部分應以土地登記簿上所記載
    者為準。倘其繼承人因繼承，固於登記前已取得不動產物權
    ，惟非經登記不得處分其物權，則在辦畢繼承登記前，其繼
    承人仍不得以共有人身分參與共有物之分割，但為求訴訟經
    濟起見，可許原告就請求繼承登記及分割共有物之訴合併提
    起，即以一訴請求該死亡之共有人之繼承人辦理繼承登記，
    並請求該繼承人於辦理繼承登記後，與原告及其餘共有人分
    割共有之不動產。
  ㈡再按法院應依土地登記簿上記載各共有人之應有部分裁判分
    割共有物。共有人或第三人縱對土地登記簿上記載之共有人
    或應有部分有所爭執，而另以訴訟處理，該訴訟之法律關係
    並非分割共有物訴訟所據之先決問題（最高法院101年度台
    抗字第224號裁判意旨參照）。被告沈桂蓉雖抗辯原告主張
    之信託關係違反三七五租約條例第15條強制規定無效云云。
    然揆諸前揭實務見解，系爭土地既登記為兩造共有，原告自
    得以共有人之地位提起分割共有物之訴，本院並應依土地登
    記簿上記載各共有人之應有部分裁判分割共有物。是被告沈
    桂蓉聲請通知附表一委託人（除魏採雲外）到庭作證，以明
    渠等與原告、被告劉雁容、李明華等間實為買賣關係，違反
    強制規定而無效乙節（見本院卷二第140頁），自無調查必
    要。
  ㈢經查，系爭土地係兩造所共有，且如主文第1項所示被告未就
    被繼承人江衍河所遺系爭土地所有權應有部分辦理繼承登記
    等情，有系爭土地登記謄本在卷可稽（見本院卷二第78至81
    頁），系爭土地非經繼承登記，無法處分江衍河所遺系爭土
    地所有權之應有部分，進而無從請求分割系爭土地，依訴訟
    經濟原則，應認原告於本訴訟中一併請求命如主文第1項所
    示被告就江衍河所遺系爭土地所有權之應有部分辦理繼承登
    記，仍有權利保護之必要，應予准許。又共有人並未就系爭
    土地訂定不能分割之期限，系爭土地亦無法令限制不能分割
    （見本院訴字卷一第97頁平鎮地政回函），亦無依其使用目
    的不能分割之情形，且依前揭說明，原告請求分割系爭土地
    ，依民法第823條第1項規定，各共有人均得隨時請求分割系
    爭土地，從而，原告基於系爭土地共有人之法律地位，請求
    本院判命先辦理繼承登記後，准為系爭土地之分割，為有理
    由。
　㈣再按共有物分割之方法不能協議決定，原物分配顯有困難時
    ，法院得因任何共有人之請求，變賣共有物，以價金分配於
    各共有人，民法第824條第2項第2款前段定有明文；又法院
    裁判分割共有物，須斟酌各共有人之利害關係、使用情形、
    共有物之性質及價值、經濟效用，符合公平經濟原則，其分
    割方法始得謂為適當（最高法院90年度台上字第1607號裁判
    要旨可資參照）。兩造既就系爭土地無法協議分割方法，則
    本院自應斟酌上開各項因素，以決定適當之分割方法。經查
    ，系爭土地有耕地第三七五租約，係都市計畫內農業區（農
    業用地），面積為14649.88平方公尺，有系爭土地登記謄本
    、平鎮地政函在卷可參（見調解卷第22頁、本院卷一第97頁
    ），經本院會同原告及平鎮地政測量人員至現場履勘，結果
    為：本件土地現況部分種植農作，部分為空地、有未辦保存
    登記2建物，可由土地緊鄰之道路對外通行，有本院110年5
    月10日勘驗筆錄及照片可稽（見本院卷一第63至79頁），審
    酌原告所提出之原物分割方案（見本院卷一第85頁、卷二第
    56頁），雖使被告沈桂蓉分配取得建物所在位置之編號C所
    示部分土地，然被告沈桂蓉未同意原告所提分割方案，且依
    該分割方案，原告受分配之部分分為編號A、B、D，被告劉
    雁容及李明華受分配之部分分為編號A、D，未解決目前兩造
    共有狀態，反使共有關係更為複雜，另將使土地細分，對共
    有人而言，就所分得的土地實際上利用價值甚低，對土地的
    管理、使用、收益、處分均有困難與不便，無法發揮土地經
    濟上的利用價值，而有導致經濟價值減損的情形，又上開耕
    地三七五租約散存在各細分的土地上，亦不利土地的利用，
    可見原物分割並非妥適且有其困難，顯然無因該未辦保存登
    記建物坐落地點而使分割方案受限之必要。審酌分割共有物
    之規定，旨在消滅物之共有狀態，以利融通與增進土地經濟
    效益，並考量全體共有人分割後所得之利用價值、前景，本
    件若採變價分割方式，兩造自得依其對系爭土地之利用情形
    、對系爭土地在感情上或生活上是否有密不可分之依存關係
    ，暨評估自身之資力等各項，以決定是否參與競標或行使優
    先承買之權利，以單獨取得系爭土地所有權，佐以系爭土地
    整筆經由市場公開競標，經良性公平競價結果，以較符合市
    場行情之價格予以變賣後，由各共有人按其應有部分比例分
    配取得變賣後之價金，顯更能維護系爭土地合理利用之經濟
    效益，並兼顧各共有人之經濟利益，屬妥適、合理、公平之
    分割方案。
四、綜上所述，原告請求如主文第1 項所示之被告，應就其被繼
    承人江衍河所遺系爭土地所有權應有部分辦理繼承登記，及
    依民法第823 條第1 項規定，請求分割系爭土地，為有理由
    ，並應予分割如主文第2 項所示。
五、本件為判決之基礎已臻明確，兩造其餘主張、陳述並所提證
    據均與本件之結論無礙，爰不再一一論述，附此敘明。
六、訴訟費用負擔之依據：民事訴訟法第80條之1 、第85條第2
    項。　　
中　　華　　民　　國　　111 　年　　6 　　月　　28　　日
                  民事第二庭    法  官  呂如琦
正本係照原本作成。
如對本判決上訴，須於判決送達後 20 日內向本院提出上訴狀。
如委任律師提起上訴者，應一併繳納上訴審裁判費。
中　　華　　民　　國　　111 　年　　6 　　月　　29　　日
　　　　　　　　　　　　　　　　書記官  王志成

附表一：
土地坐落：桃園市○鎮區○○段0000地號土地     編號 共有人 應有部分  訴訟費用負擔 1 詹宜軒 1/48（委託人：江健禾）  3/48   1/24（委託人：魏採雲）   2 江衍權 1/12  1/12 3 江衍模 1/12  1/12 4 江衍規 1/12  1/12 5 江衍樁 1/24  1/24 6 江淑玲、江淑玥、江淑娟、江秋霞（即江衍河之繼承人） 公同共有1/24  連帶負擔1/24 7 沈桂蓉 8/24  8/24 8 江慶祥 1/48  1/48 9 劉雁容 4/48（委託人江嚴謹、江玟瑩、江政修、江玟璇）  4/48 10 李明華 2/12（委託人：江美惠）  2/12 

附表二：
編號 共有人 面積 （平方公尺） 取得部分之權利範圍 A 詹宜軒 2479.8 3/15  劉雁容  4/15  李明華  8/15 B 江衍權 5798.91 4/19  江衍模  4/19  江衍規  4/19  江衍樁  2/19  江淑玲、江淑玥、江淑娟、江秋霞（即江衍河之繼承人）  公同共有2/19  江慶祥  1/19  詹宜軒(委託人：魏採雲）  2/19 C 沈桂蓉 4883.29 1/1 D 詹宜軒 1487.88 1/13  劉雁容  4/13  李明華  8/13